【裁判字號】    94,家上,205
【裁判日期】    950110
【裁判案由】    履行同居
【裁判全文】
臺灣高等法院民事判決                 94年度家上字第205號
上  訴  人  乙○○
訴訟代理人  連元龍律師
            陳瓊苓律師
被  上訴人  甲○○
訴訟代理人  羅瑩雪律師
上列當事人間請求履行同居事件，上訴人對於中華民國94年6月
30日臺灣士林地方法院93年度婚字第475號第一審判決提起上訴
，經本院於94年12月27日言詞辯論終結，判決如下：
    主  文
原判決廢棄。
被上訴人應與上訴人同居。
第一、二審訴訟費用由被上訴人負擔。
    事實及理由
一、上訴人起訴主張：兩造於民國（下同）74年結婚，但自83年
    2月間分居迄今已達10年餘，期間上訴人曾提起離婚之訴，
    但經最高法院駁回確定，上訴人鑑於兩造婚姻關係仍存續，
    為維持兩造婚姻和諧，遂請求被上訴人返家同居，上訴人初
    請求被上訴人返回台北市○○區○○路85巷18號5樓之共同
    住所，幾經協議未果，再與被上訴人協議另租適於兩造居住
    之處所，然因兩造對於處所居住品質及週邊環境之認知不同
    ，及被上訴人並無共同生活之意願，致協議難成，嗣被上訴
    人雖曾同意以雙城街28巷3號3樓之2之租屋處作為夫妻共同
    住所，然嗣又為被上訴人否決。上訴人自最高法院駁回離婚
    之訴後，即與被上訴人協議共同住所，迄今已2年餘，均無
    法達成協議，爰請求被上訴人於其離家前夫妻之共同住所地
    台北市○○區○○路85巷18號5樓履行同居義務等語。
二、被上訴人則以：兩造婚後與上訴人之母同住於台北市○○區
    ○○路85巷18號5樓，83年間因被上訴人遭上訴人及其妹廖
    梅均毆打並逼迫遷出，且因上訴人將居住之房屋出租他人，
    致無法返家，上訴人竟藉此訴請離婚，惟經法院駁回其訴。
    事後兩造雖和解約定：「甲方 (即上訴人）願與三妹廖梅均
    同至乙方（即被上訴人）現住處接乙方回家，表示歡迎乙方
    共同居住」，但上訴人並未依約接被上訴人回家，被上訴人
    主動提起要與上訴人同住，上訴人卻推稱同德路房屋係其妹
    所有，不能讓被上訴人居住；或稱無房屋可供被上訴人居住
    ，要被上訴人自己買房子，更於91年11月間再提起離婚之訴
    ，但仍為法院駁回離婚請求確定，上訴人與其妹不願接被上
    訴人回家，反而來函要求被上訴人返家同住，上訴人要求被
    上訴人無條件返回該處居住，除違反當初約定外，亦無法預
    測返家是否會再遭毆打，被上訴人實有拒絕履行同居之理由
    。上訴人雖稱願意另行租屋同住，卻百般挑剔，使租屋計劃
    難以實現，證明上訴人並無與被上訴人同住之意。兩造未就
    夫妻共同住所達成協議，依兩造84年9月29日所簽和解書，
    上訴人應與其三妹廖梅均接被上訴人回家同住，上訴人迄未
    履行約定，又未以任何方式證明登記為房屋所有人之廖梅均
    同意被上訴人居住，且不交付鑰匙，被上訴人無法進入，自
    有不履行同居之正當理由。上訴人提起本訴，顯無理由等語
    置辯。
三、原審對於上訴人之請求，判決上訴人全部敗訴，上訴人聲明
    不服，提起上訴，求為廢棄原判決，並求為命被上訴人應與
    上訴人同居。被上訴人則求為判決駁回上訴。
四、經查，上訴人主張：兩造於74年間結婚，原共同住居在台北
    市○○區○○路85巷18號5樓，惟自83年2月間分居迄今已逾
    11年，上訴人曾提起離婚訴訟，但經最高法院駁回等情，為
    被上訴人所不爭執，並有戶籍謄本、最高法院92年度台上字
    第285號裁定可證（見原審卷第11至13頁），堪信為真實。
五、上訴人請求被上訴人履行同居義務，惟為被上訴人所拒絕。
    經查：
   (一)按「夫妻互負同居之義務。但有不能同居之正當理由者，
     不在此限」，民法第1001條定有明文。又「法院之裁判係
     以最後事實審言詞辯論終結時所得資料為基礎。故在此之
     後，如本件被上訴人不能與上訴人同居之正當理由失其存
     在時，依法被上訴人即應與上訴人同居。本件原審判決，
     並非含有兩造永遠不必同居之意」，最高法院75年度台上
     字第2433號判決可供參考。本件應審究者厥為被上訴人是
     否仍有拒絕履行同居義務之正當理由，爰析述如下：
   (二)按「夫妻之住所由雙方共同協議之」，民法第1002條前段
     定有明文。經查：兩造於74年結婚，婚後原同住於台北市
     南港區○○路85巷18號5樓，被上訴人離家後，兩造於84年
     9 月29日簽立和解書，約定「一、甲方（即上訴人）願與
     三妹廖梅均同至乙方（即被上訴人）現住處接乙方回家，
     表示歡迎乙方共同居住」，有和解書影本可證（見原審卷
     第56頁），從而，雙方業以協議取得共同生活住所之共識
     ，自應以同德路房屋為履行同居之住所。兩造於原審審理
     期間固因法官勸諭雙方協調另行租賃新處所共同生活，然
     因兩造對於處所居住品質及週遭環境之認知不同，嗣後無
     法達成協議，有原審筆錄可證（見原審卷2第5頁至第7頁、
     第32頁至第34頁），故仍應以同德路房屋為履行同居之處
     所。兩造為夫妻，被上訴人自83年2月間離家迄今，上訴人
     請求履行同居，尚非無據。
   (三)被上訴人拒絕履行同居，理由如下：(1)上訴人與其妹廖梅
     均，3度毆打被上訴人及3度換鎖，逼被上訴人離家，並將
     房屋出租，阻止被上訴人返家等情事，固為84年5月29日台
     灣士林地方法院84年度婚字第94號離婚之訴辯論終結前所
     發生之事實，並為該判決之基礎，然該案判決後，被上訴
     人之恐懼未消，拒絕履行同居義務之原因仍在；(2)兩造於
     台灣士林地方法院84年度婚字第94號判決後，曾於84年9月
     29日簽立和解書，約定上訴人願與三妹廖梅均同至被上訴
     人現住處接被上訴人回家，於此條件成就前，被上訴人並
     無返家之義務；(3)上訴人於90年11月再度提起離婚之訴，
     由其大妹廖梅雲謊稱伊曾要被上訴人回家遭拒，經法官查
     明真相駁回。上訴人四妹廖思潔又於上訴審捏造被上訴人
     於舞廳與不明男子親密跳舞互相愛撫等荒謬情節，污衊被
     上訴人，仍遭法官識破，駁回其上訴；(4)同德路房屋原本
     登記於上訴人之母名下，上訴人之母過世後，竟違反常理
     ，不由長期供養母妹之上訴人繼承，反登記於廖梅均名下
     ，甚至連同原登記上訴人名下之玉成街房地亦過戶予廖梅
     均，足以證明係阻擋被上訴人要求同住及脫產之手段；(5)
     上訴人無履行同居之真意云云。惟查：
   (1)被上訴人主張：上訴人與其妹廖梅均，3度毆打被上訴人及
     3度換鎖，逼被上訴人離家，並將房屋出租等情，縱令屬實
     ，但該事由發生於10餘年前，隨著時間之流逝，主、客觀
     條件之變更，個人現狀及客觀環境均與10餘年前不同；且
     被上訴人曾以台北北門郵局第3565號存證信函表示略以：
     「如廖先生（即上訴人）肯立書保證該處（同德路房屋）
     僅夫妻二人居住，且其妹無法擅自侵入，妨害本人之隱私
     …，本人仍願回去同住」等語（見原審卷1，第18頁至第20
     頁）；廖梅均早已不住在同德路房屋，並將該房屋出租上
     訴人，業據上訴人陳述明確（見本院卷第49頁），並為被
     上訴人所不爭執，被上訴人不得再據10餘年前之事由，主
     張「終身」永遠不履行同居義務。被上訴人除非有拒絕履
     行同居之新事由發生，否則不得依前開舊事由再拒絕履行
     同居義務。
   (2)廖梅均係兩造和解契約之第三人，不受該和解契約之拘束
     ，亦無接被上訴人回家之義務；況被上訴人於原審表明：
     「…被告（即被上訴人）雖為表示誠意，不堅持依雙方84
     年9月29日和解書所定，由原告（即上訴人）與其三妹廖梅
     均接被告回家，…」等語，有被上訴人答辯二狀可證（見
     原審卷1第200頁）；廖梅均為成年人，有獨立之意思自由
     ，不受上訴人之控制，上訴人亦無法強制廖梅均去接被上
     訴人。縱使廖梅均於10餘年前因同居一處曾對被上訴人有
     不友善之舉動，但廖梅均已離開前開處所，亦無從據以認
     定10餘年後，廖梅均仍將有不友善之行為，被上訴人以廖
     梅均不接被上訴人返家，而拒絕與上訴人履行同居義務，
     並非正當事由。
   (3)證人廖梅雲、廖思潔之證言，雖為本院91年度家上字第224
     號判決所不採，有該民事判決可稽，但證人廖梅雲、廖思
     潔與上訴人係分別獨立之人格，其在法庭上之個人行為，
     與上訴人無關，事隔3年餘，被上訴人不得據此拒絕履行同
     居義務。
   (4)同德路房屋及玉成街房地如何登記，係屬上訴人與其妹妹
     間之關係，同德路之房屋雖登記在廖梅均名下，但廖梅均
     已與上訴人訂立租約，有房屋租賃契約及公證書可按（見
     本院卷第23至第26頁），被上訴人當可在同德路房屋履行
     同居義務。上訴人於本院94年12月27日言詞辯論期日，當
     庭欲將同德路房屋鑰匙交付被上訴人，被上訴人拒絕收受
     ，有該日言詞辯論筆錄可證，被上訴人據此拒絕履行同居
     義務，並不足取。
   (5)上訴人否認無履行同居之真意，並抗辯：上訴人為促成雙
     方早日團聚，不斷與被上訴人協商住處，甚至只要是被上
     訴人同意之雙城街及同德路之共同住所，上訴人隨即先後
     承租，除花費9個月租金、2次搬遷費外，並調整自身之生
     活作息，以期與被上訴人同居，已表現誠意等語（見本院
     卷第50頁），被上訴人對本件已花費9個月租金、2次搬遷
     費乙節，並未爭執，足認上訴人有履行同居之真意，兩造
     最後未實際同居，係對於處所居住品質及週遭環境認知不
     同，已如前述，被上訴人並未舉證以實其說，其憑臆測主
     張：上訴人無履行同居之真意云云，自不足採。綜上所述
     ，被上訴人拒絕履行同居義務，並無正當理由，上訴人請
     求被上訴人履行同居義務，為有理由。
六、從而，上訴人本於民法第1001條前段規定，請求被上訴人履
    行同居義務，為有理由，應予准許。原審為上訴人敗訴之判
    決，尚有未洽。上訴意旨指摘原判決不當，求予廢棄改判，
    為有理由。爰由本院予以廢棄改判，如主文第2項所示。
七、本件事證已臻明確，兩造其餘攻擊、防禦方法及未經援用之
    證據，經本院審酌後認對判決結果不生影響，爰不一一論列
    ，附此敘明。
八、據上論結，本件上訴為有理由，依民事訴訟法第450條、第
    78條，判決如主文。
中    華    民    國    95    年    1    月    10    日
                      民事第十二庭審判長法  官  鄭雅萍
                                        法  官  蘇芹英
                                        法  官  林恩山
正本係照原本作成。
如不服本判決，應於收受送達後20日內向本院提出上訴書狀，其
未表明上訴理由者，應於提出上訴後20日內向本院補提理由書狀
（均須按他造當事人之人數附繕本）上訴時應提出委任律師或具
有律師資格之人之委任狀；委任有律師資格者，另應附具律師資
格證書及釋明委任人與受任人有民事訴訟法第466條之一第一項
但書或第二項（詳附註）所定關係之釋明文書影本。
中    華    民    國    95    年    1     月    11    日
                                        書記官  董曼華
附註：
民事訴訟法第四百六十六條之一（第一項、第二項）：
對於第二審判決上訴，上訴人應委任律師為訴訟代理人。但上訴
人或其他法定代理人具有律師資格者，不在此限。
上訴人之配偶、三親等內之血親、二親等內之姻親，或上訴人為
法人、中央或地方機關時，其所屬專任人員具有律師資格並經法
院認為適當者，亦得為第三審訴訟代理人。


司法院資訊處製作；財團法人民間司法改革基金會備份。
